【裁判字號】    98,交聲,1055
【裁判日期】    980421
【裁判案由】    聲明異議
【裁判全文】
臺灣臺中地方法院交通事件裁定        98年度交聲字第1055號
原處分機關  交通部公路總局臺中區監理所（臺中市監理站）
異  議  人
即受處分人  甲○○
                    國民
上列異議人因違反道路交通管理處罰條例案件，對於交通部公路
總局臺中區監理所臺中市監理站民國九十八年三月二十日所為之
處分（裁監稽違字第裁六一－ＧＥ0000000號裁決書）聲
明異議，本院裁定如下：
    主    文
原處分關於罰鍰新臺幣肆萬伍仟元及吊扣汽車駕駛執照拾貳個月
部分均撤銷。
上開罰鍰撤銷部分，甲○○不罰。
甲○○普通輕型機器腳踏車駕駛人駕駛普通輕型機器腳踏車，經
測定酒精濃度超過規定標準，吊扣普通輕型機器腳踏車駕駛執照
壹年。
    理    由
一、原處分機關即交通部公路總局臺中區監理所臺中市監理站（
    下稱原處分機關）略以：異議人即受處分人甲○○（下稱受
    處分人），於民國九十七年一月十二日一時四十四分許，酒
    後（酒精濃度為零點五五毫克以上，超過規定標準）騎乘車
    號ＤＧＴ－一三一號普通輕型機車，行經臺中市○○路○段
    四十一之二號前，為臺中市警察局第六分局以ＧＥ0000
    000號舉發。原處分機關按照警方舉發之違規事實裁處受
    處分人罰鍰新臺幣（下同）四萬五千元，吊扣汽車駕駛執照
    十二個月，並施以道安講習。按吊扣汽車駕照十二個月部分
    ，僅依交通部交路字第○九六○○○九七○七號、交路字第
    ○九三○○○八二二七號等函示「吊扣其持有之駕駛執照，
    以限制其繼續駕車行駛道路之權利，係屬駕駛行為之限制，
    並不因所持駕駛執照種類之不同而有所差異。」裁處；本案
    受處分人違規時，僅領有汽車駕照，受處分人既依據道路交
    通安全規則」第六十一條第一項第四款規定騎乘輕型機車，
    今遭舉發酒後駕車，自應依道路交通管理處罰條例第三十五
    條規定以吊扣汽車駕駛執照十二個月裁處。罰鍰部分，僅依
    臺灣臺中地方法院檢察署中檢惠文字第○九五一○○○二八
    四號函及交通部交路字第○九五○○○六九八六號函示裁處
    等語。
二、聲明異議意旨略以：受處分人上開酒後駕車行為業經檢察官
    緩起訴處分期滿，請求依一罪不二罰之原則，撤銷原處分機
    關有關罰鍰之處分，並請求不要吊扣汽車駕駛執照等語。
三、按汽車駕駛人飲用酒類或其他類似物後，其吐氣所含酒精濃
    度超過○點二五ＭＧ／Ｌ，不得駕車；駕駛汽車經測試檢定
    酒精濃度超過標準，處汽車駕駛人罰鍰一萬五千元以上六萬
    元以下，並當場移置保管該汽車及吊扣駕駛執照一年；上開
    情形並應接受道路交通安全講習。道路交通安全規則第一百
    十四條第二款、道路交通管理處罰條例第三十五條第一項第
    一款、第二十四條第一項第二款，分別定有明文。
四、次按：
（一）行政罰法第二十六條第一項規定：「一行為同時觸犯刑事
      法律及違反行政法上義務規定者，依刑事法律處罰之。但
      其行為應處以其他種類行政罰或得沒入之物而未經法院宣
      告沒收者，亦得裁處之。」，其立法理由乃：「一行為同
      時觸犯刑事法律及違反行政法上義務規定時，由於刑罰與
      行政罰同屬對不法行為之制裁，而刑罰之懲罰作用較強，
      故依刑事法律處罰，即足資警惕時，實無一事二罰再處行
      政罰之必要。且刑事法律處罰，由法院依法定程序為之，
      較符合正當法律程序，應予優先適用……。」既上述立法
      目的係因行為人已接受刑罰而足資警惕，已發生懲罰之作
      用，而無必要使行為人陷於雙重處罰之不利益，則為體現
      上開立法精義，有關刑事法律處罰之範圍，即應予實質認
      定，即凡刑事實體法或程序法中所規定客觀上剝奪行為人
      生命、自由、財產等權利，主觀上亦因制裁之嚴厲、痛苦
      ，而足以造成心理強制，間接達成矯正教化目的之處遇手
      段者，均應屬之，不以刑法上所規定主刑及從刑之種類為
      限。
（二）依刑事訴訟法第二百五十三條之二之規定，檢察官為緩起
      訴處分者，得命被告於一定期間內履行向公庫或指定之公
      益團體、地方自治團體支付一定之金額；上述命被告為金
      錢給付之事項，應得被告之同意，並得為民事強制執行名
      義。檢察官課以被告上開負擔，形式上雖非刑法第三十三
      、三十四條所定刑之種類，但實質上制裁之結果，卻影響
      其財產權，有足以造成被告內心壓力，而促其自我矯正，
      避免日後再酒後駕車之效果，此與其因被起訴或聲請以簡
      易判決處刑致被判處得易科罰金之有期徒刑及拘役或罰金
      所欲達成之刑罰目的，實無二致，故解釋上，此項負擔應
      屬上（一）所載刑事法律處罰之範圍，而有行政罰法第二
      十六條第一項「一事不二罰」規定之適用。
（三）再參刑事訴訟法第二百五十三條之一之規定，可知有關緩
      起訴處分需具備之要件，與不起訴處分之要件不同；且不
      起訴處分係自處分確定時起即發生實體上之確定力，也與
      緩起訴處分在緩起訴期間內尚無實質確定力可言（參酌最
      高法院九十四年台非字第二一五號判例意旨），迥然有別
      。故將行政罰法第二十六條第二項規定之「不起訴處分」
      ，解為包括「緩起訴處分」在內，不僅形式上已逾文義解
      釋之範圍，實質上也難相提並論；尤其，行政罰法第二十
      六條第二項乃對人民不利益之規定，更應禁止擴張解釋其
      適用範圍。
五、末按：道路交通管理處罰條例第六十八條業於九十四年十二
    月十四日修正，並自九十五年三月一日施行，修正前之道路
    交通管理處罰條例第六十八條規定：「汽車駕駛人，因違反
    本條例及道路交通安全規則之規定，受吊扣或吊銷駕駛執照
    處分時，吊扣或吊銷其持有各級車類之駕駛執照。」，其立
    法意旨在於違規行為對道路交通秩序之維持及道路交通安全
    已生較大之影響，故規定吊扣或吊銷其持有各級車類之駕駛
    執照，以限制其繼續駕車行駛道路之權利，其係屬駕駛行為
    之限制，並不因所持駕駛執照種類不同而有所差異。而修正
    後之道路交通管理處罰條例第六十八條規定：「汽車駕駛人
    ，因違反本條例及道路交通安全規則之規定，受吊銷駕駛執
    照處分時，吊銷其持有各級車類之駕駛執照。」，其立法理
    由略以：「原條文將違法或違規駕駛人所持有各級車類之駕
    駛執照一併吊扣或吊銷，失之過酷，影響人民工作及生活甚
    鉅，爰修正之」等語。故依修正後道路交通管理處罰條例第
    六十八條之規定，受吊扣駕駛執照處分，不再吊扣其持有各
    級車類之駕駛執照，僅於受吊銷駕駛執照處分時，始吊銷其
    持有各級車類之駕駛執照，而限縮修正前條文之適用範圍，
    即受吊扣駕駛執照處分，不再本條規定適用之列。是依上開
    規定受吊銷駕照處分者，仍維持吊銷其持有各級車類之駕駛
    執照，至於受吊扣駕照處分者，則僅吊扣其違法或違規當時
    所駕駛車輛之駕駛執照，不再吊扣其持有各級車類之駕駛執
    照，其理甚明。
六、經查：
（一）本件受處分人於前揭時、地，因飲酒後酒精濃度超過標準
      ，經臺中市警察局第六分局舉發違規；另受處分人上開同
      一酒醉駕車之行為，亦經臺灣臺中地方法院檢察署檢察官
      以九十七年度速偵字第二一四號為緩起訴處分，其期間為
      一年，受處分人已向國庫支付五萬元，緩起訴處分於九十
      八年二月十九日確定等情，有上揭裁決書、違規查詢報表
      、臺灣臺中地方法院檢察署檢察官緩起訴處分書、執行緩
      起訴處分命令通知書、自行收納款項統一收據、臺灣高等
      法院前案紀錄表等附卷足憑。綜上所述，受處分人業依緩
      起訴處分繳納五萬元予國庫，原處分機關再對受處分人所
      為上開裁處「罰鍰新臺幣四萬五千元」之行政裁罰，即有
      未洽，受處分人此部分所為異議，為有理由，自應由本院
      將原處分撤銷，並為不罰之諭知，以資適法。
（二）另受處分人之違規行為係發生於九十七年一月十二日，自
      應適用修正後之道路交通管理處罰條例第六十八條規定。
      且修正後道路交通管理處罰條例第六十八條之規定，既將
      「吊扣」等字刪除，是依上開說明，受處分人受吊扣駕駛
      執照處分時，自不得再吊扣其持有各級車類之駕駛執照，
      故原處分機關於作成吊扣駕駛執照處分時，應就行為人所
      應吊扣之駕駛執照種類予以限定，始符合依法行政原則。
      而受處分人為本件違規行為時，係駕駛普通輕型機器腳踏
      車，此有裁監稽違字第裁六一－ＧＥ0000000號裁
      決書以及九十七年度速偵字第二一四號緩起訴處分書附卷
      可憑。依上揭說明，其應受之處分為限制其駕駛普通輕型
      機器腳踏車之權利，即吊扣其普通輕型機器腳踏車駕駛執
      照。揆諸前開說明，其依法所受之處分應為限制其駕駛普
      通輕型機器腳踏車之權利，原處分機關未審酌及此，逕為
      裁處吊扣汽車駕駛執照，即難認為允當。從而本件受處分
      人之此部分異議為有理由，爰撤銷原處分關於「吊扣汽車
      駕駛執照十二個月」之處分，並就撤銷部分改諭知如主文
      第三項所示之處罰。至受處分人並未領有普通輕型機器腳
      踏車駕駛執照部分，本件持有小型車普通駕駛執照者，因
      駕駛普通輕型機器腳踏車違規，而須吊扣普通輕型機器腳
      踏車駕駛執照時，或有產生技術層面之困難，惟行政機關
      本應因應法令之變更，而精進其行政執行成效，斷不得因
      技術層面之困難，為求行政上之便利而置相關法令於不顧
      ，甚或逾越比例原則，逕吊扣其持有各級車類之駕駛執照
      ，侵害受處分人之權利，是此技術層面之問題，要難據為
      原處分並無不當之理由，而苛求受處分人容忍，併此敘明
      。
七、綜上所述，受處分人上開駕駛輕型機車經測試檢定有酒精濃
    度超過規定標準部分，因另犯刑法第一百八十五條之三酒醉
    駕車之公共危險罪，經臺灣臺中地方法院檢察署檢察官為緩
    起訴處分，受處分人因此依緩起訴命令向國庫繳納五萬元，
    已詳如前述，則本件既已依懲罰作用較強之刑事法律制裁後
    ，則於五萬元之範圍內即無再依行政法為相同處罰之必要，
    受處分人就此部分聲明異議，為有理由，原處罰就此部分應
    予撤銷，另由本院為受處分人不罰之諭知。另原處分機關未
    審酌「吊扣汽車駕駛執照十二個月」所生之法律效果，將剝
    奪受處分人現所持有之自用小客車駕駛執照於十二個月內之
    駕車行路資格及權利，而與前開條文修正意旨有違，原處分
    逕為吊扣汽車駕駛執照（即一人一照原則下，係自用小客車
    駕駛執照）十二個月部分之裁決，即難認允當，應由本院撤
    銷，並諭知如主文第三項所示。至於原處分關於施以道安講
    習，則係預防將來再犯危險之管制罰，而有別於前揭針對已
    發生違規事實科處罰鍰之行政秩序罰，屬行政罰法第二十六
    條第一項但書所稱之「其他種類行政罰」，原處分機關仍得
    依道路交通管理處罰條例第三十五條第一項第一款予以裁處
    ，受處分人就此部分雖未聲明異議，仍併此敘明。
八、據上論斷，應依道路交通管理處罰條例第八十七條第二項，
    道路交通案件處理辦法第二十條，裁定如主文。
中    華    民    國    98    年    4     月    21    日
                        交通法庭  法  官  周玉蘭
以上正本證明與原本無異。
如不服本裁定應於送達後五日內向本院提出抗告狀 (應附繕本)
並敘述抗告之理由。
                                  書記官  黃泰能
中    華    民    國    98    年    4     月    21    日


司法院資訊處製作；財團法人民間司法改革基金會備份。
